【裁判字號】    95,小上,42
【裁判日期】    951103
【裁判案由】    給付管理費
【裁判全文】
臺灣士林地方法院民事判決              95年度小上字第42號
上  訴  人  乙○○
被上訴人    世貿名人廣場大廈管理委員會
法定代理人  甲○○
上列當事人間請求給付管理費事件，上訴人對於中華民國95年5
月17日本院內湖簡易庭第一審判決（95年度湖小字第681 號），
提起上訴，本院判決如下：
    主  文
上訴駁回。
第二審訴訟費用新台幣壹仟伍佰元由上訴人負擔。
    理  由
一、按關於請求給付金錢或其他代替物或有價證券之訴訟，其標
    的金額或價額在新臺幣（下同）10萬元以下者，適用小額程
    序。對於小額訴訟之第一審裁判之上訴，非以其違背法令為
    理由不得為之，而小額訴訟程序之第二審判決，有依上訴意
    旨足認上訴為無理由者，得不經言詞辯論為之，民事訴訟法
    第436 條之8 第1 項、第436 條之24第2 項及第436 條之29
    第2 款分別定有明文。
二、被上訴人在原審起訴主張：上訴人為世貿名人廣場大廈社區
    （以下稱系爭社區）之區分所有權人，其自民國93年4 月起
    至95年3 月止，積欠每月15日應繳納之管理費新臺幣（以下
    同）1,393 元，共計31,107元，及93年1 月至95年3 月止之
    停車費計8,100 元，總計為39,207元。為此，依據公寓大廈
    管理條例第21條規定，請求給付等語，並聲明求為判決命上
    訴人給付39,207元，及自支付命令送達翌日起至清償日止，
    按年息5 ％計算之利息。上訴人則以：上訴人無拒繳管理費
    的惡意，僅因管理委員會受區分所有權人與住戶之付託，職
    司管理之責，有服務區分所有權人與住戶之義務，應依民法
    第148 條第2 項規定誠信履行。而繳交管理費固為住戶之義
    務，但是被上訴人未盡善良管理之責與服務社區住戶之義務
    ，又未將管理費妥善用於管理事務，反將之存入銀行生息，
    顯失繳交管理費之目的，況被上訴人會務運作雜亂無章，一
    昧保護特定區分所有權人，對其積欠高額管理費未積極追繳
    ，另有帳務不清及涉嫌侵占公款、停止社區網站、未消防安
    檢、停止申訴調解委員會運作、兩年多化糞池未清、對講機
    系統公設路線修護事項迄無音訊、蓄水池二年不換水、地下
    室停車場髒亂無人管理等缺失，而法院對被上訴人上述不當
    之管理未加聞問，亦未命對造答辯，似未顧全上訴人之權益
    。況被上訴人法定代理人未到庭，且未完成委託程序，應視
    為不到庭，亦應依規定，為有利於上訴人之判決。再系爭社
    區規約第10條第4 項規定：「管理費以足敷第11條第2 款開
    支為原則，公共基金依每月管理費20% 收繳，其金額達二年
    之管理費時，得經區分所有權人會議之決議，停止收繳。」
    ，但系爭社區公共基金70餘萬元並未達到標準，被上訴人反
    將公共基金退還區分所有權人，另依其於95年4 月公佈之財
    務報告顯示，系爭社區管理費結餘達3,116,213 元，顯然已
    足敷開支，似無必要再強行要求住戶繳交管理費，而就管理
    基金得退費部分，爰於此主張抵銷云云置辯，而聲明求為判
    決：駁回被上訴人在第一審之訴。
三、本件訴訟標的金額為39,207元，即在10萬元以下，原審乃依
    小額訴訟程序審理，而判決命上訴人給付被上訴人37,437元
    ，及自95年4 月16日起至清償日止，按年息5 ％計算之利息
    ，另駁回被上訴人其餘之請求，及依職權宣告假執行。上訴
    人對於該小額訴訟第一審判決不服，於95年6 月23日提起上
    訴到院，上訴所陳除與原審相同者外，另補稱：被上訴人法
    定代理人甲○○於94年3 月23日（應為95年3 月23日之誤繕
    ）時尚未擔任主任管理委員，不能承受訴訟而為當事人不適
    格，被上訴人在原審之訴訟代理人葉健合未獲授權或委任，
    其所提出委任狀亦未經甲○○簽章，自非合法。又上訴人實
    無拒繳管理費之惡意，目的在於促使被上訴人善盡善良管理
    責任，被上訴人如已善盡管理之責，則管理費早已繳清，而
    無待於訴訟。而社區管理費非單純代收代付之性質，有服務
    、品質及誠信問題，非完全無對價關係，依據公寓大管理條
    例第38條第5 項規定，管理委員會無正當理由未執行職務時
    ，得由主管機關處以罰鍰，此於系爭社區規約第9 條第7 項
    亦有規定，要與住戶品質及權益相關，應受法律保護，豈可
    妄言為無對價關係，被上訴人自93年之後即怠忽職守，亦未
    按期召開管理委員會，又擅自變更任期，財務委員長期旅居
    他國，未能誠實履行職責，社區秩序紊亂，住戶未能享有安
    全、便利及舒適之生活，卻強令繳納管理費，又未將管理費
    妥善用於管理事務，反將之存入銀行生息，有違民法第148
    條第2 項與權利義務對等之比例原則。縱公寓大廈規約屬於
    私權契約，亦應公平合理，雙方均應履約，而住戶繳納管理
    費，與管理委員會提供服務，乃有對價關係，否則即屬違約
    ，依據民法第264 條規定，住戶得拒絕繳納管費。原審法院
    未命對造答辯，對上訴人異議事由不加聞問，顯已先有定見
    ，未顧及上訴人權益及契約公平性，而偏袒被上訴人，上訴
    人焉能心服。雖原審法院諭知如認管理有所缺失，應另行訴
    訟解決，但管理委員會無刑事訴訟之當事人能力，犯罪構成
    要件非住戶所能認定，而法律程序冗長，且訴訟費用昂貴，
    均非上訴人所能負擔，就此有關公益事項要求住戶個人興訟
    ，似欠公允，以此尋求解決亦緩不濟急，故依民法第151 條
    之精神提出異議，原審對上訴人異議主張未予細查，逕以自
    由心證審結，似嫌草率。另因被上訴人起訴時尚未到期之將
    來給付部分，既尚未發生，故上訴人應繳管理費及汽車清潔
    費數額僅22,289元，請重新核算管理費之數額，並查明現任
    管理委員是否繳交管理費及當庭說謊云云，而聲明求為判決
    ：(一)上訴人不服台灣士林地方法院95年度湖小字第681 號判
    決。(二)被上訴人並未完成委任程序，請依規定按被上訴人未
    到庭而為判決。(三)管理費之負擔與管理事務之進行，並非毫
    無對價關係，請命原告善盡管理之責。(四)請命被上訴人就上
    訴人異議事項，提出答辯或說明。(五)請重新核算上訴人於本
    訴訟應繳納之管理費。(六)請清查現任委員之繳交管理費紀錄
    狀況。(七)命被上訴人依規約停止收取管理費，並善盡管理責
    任。
四、經查：
  (一)原審判決採取卷附之區分所有權人會議紀錄、停車費名單、
    存證信函等為證，認上訴人負有給付社區管理費及停車費之
    義務，而社區管理費之收取，與管理委員會之執行社區管理
    事務間，無對價關係，上訴人不得執所謂被上訴人未盡善良
    管理之責及服務社區住戶與應停收管理費等情為由拒繳管理
    費，而上訴人積欠管理費31,107元、停車費8,100 元未付，
    經上訴人以其得請求被上訴人給付之公共基金退費1,860 元
    抵銷之結果，判決命上訴人給付37,347元，及自95年4 月16
    日起至清償日止，按年息5 ％計算之利息，經核於法無所違
    誤。
  (二)上訴人雖執上情提起上訴，惟基於如下理由，應認依其上訴
    意旨已足認上訴為無理由：
  1.被上訴人原於94年11月18日向本院對上訴人聲請核發支付命
    令，經上訴人於法定期間內聲明異議而視為起訴，其原任主
    任管理委員為陳美如，嗣於訴訟進行中，因於同年月26日改
    選，由甲○○當選為新任主任委員而就任，並於95年3 月23
    日具狀聲明承受訴訟，有被上訴人臨時會議紀錄、交接登記
    名單及承受訴訟書狀附在原審卷內可稽（見原審卷第94頁以
    下），揆之民事訴訟法175 條、第176 條規定，應認其承受
    訴訟合法，更無所謂當事人不適格之訴訟要件欠缺。至被上
    訴人在原審委任訴訟代理人葉健合，係經被上訴人法定代理
    人甲○○於95年3 月23日出具委任書委任為訴訟代理人，亦
    有委任書在卷可憑（見原審卷第92頁），葉健合自屬有權代
    理，原審許其到庭代理被上訴人進行訴訟行為，洵無不法。
    上訴人徒稱：被上訴人法定代理人於原審言詞辯論未到庭，
    葉健合則未經合法委任或授權，應以被上訴人未到場辯論，
    而為有利於上訴人之判決云云，非屬可採。
  2.原審於95年5 月4 日言詞辯論終結，而被上訴人請求上訴人
    給付之範圍，則為至95年3 月止之已到期管理費及停車費，
    原判決核算金額無誤，乃扣除經抵銷之數額予以准許，無未
    到期債權請求准否之問題，上訴人稱所命給付金額包含未到
    期部分，應予重新核算云云，殊屬非是。
  3.按管理委員會，係指為執行區分所有權人會議決議事項及公
    寓大廈管理維護工作，由區分所有權人選任住戶若干人為管
    理委員所設立之組織，公寓大廈管理條例第3 條第9 款定有
    明文，管理委員會僅屬社區之執行機關，而非意思決定機關
    ，亦非權利義務之主體。系爭社區經區分所有權人會議決議
    收取管理費，於93年12月前，按每坪45元收取，94年1 月之
    後，按每坪40元計收，為上訴人所不爭執（見原審卷第86頁
    ），另同社區區分所有權人會議於93年11月20日會議，另決
    議地下停車位清潔費收費調整為每月停車收費300 元，此亦
    有區分所有權人會議會紀錄在卷可稽（見原審卷第68頁）。
    而區分所有權人會議決議及所制訂之規約，係本於協同行為
    所成立，有拘束全體區分所有權人及住戶之效力，管理委員
    會依據區分所有權人決議或規約代收區分所有權人應分擔之
    費用即管理費，並用於代付相關社區支出，其有剩餘仍歸全
    體區分所有權人享有利益，除規約或區分所有權人會議另有
    決議外，管理委員並不享有報酬請求權，縱定有報酬，亦屬
    因委任契約關係所生之對價，要與區分所有權人或住戶之繳
    納管理費，乃因區分所有權人之決議而生之義務不相牽涉，
    是系爭社區管理委員會委員之受委任而履行委任契約義務，
    與上訴人繳納管理費間，無任何對價關係，自不得許上訴人
    主張有民法第264 條同時履行抗辯規定之適用，上訴人雖屢
    執此抗辯，然因無涉於本件法律關係之判斷，自無調查證據
    或審認之必要，原審不予調查或命被上訴人進一步對此陳述
    ，自屬無誤。至上訴人對其自己之權利是否另行訴求，本全
    憑其自己之利益衡量與意思決定，被上訴人是否應受行政罰
    鍰，則屬行政機關職權，非本件所得判斷，實無由採取而認
    上訴人得拒絕給付積欠管理費及停車費。又民法第151 條所
    規範者，係指權利人為保護自己權利，得對於他人之人身自
    由或財產予以拘束、押收或毀損之情形，與上訴人應否繳納
    管理費一事迥不相謀，其曲解該條規定而為援引，委無足取
    。
  4.本件被上訴人為系爭社區之執行機關，要如前述，其關於此
    項管理費用收取之執行職務行為，係出於執行該社區意思決
    定機關之區分所有權人會議決議而為，並無裁量或自行決定
    之餘地，要無權利濫用或違反比例原則之問題，上訴人本此
    主張，均有誤會。而系爭社區應否收取管理費及數額若干，
    僅區分所有權人會議有權決定，該社區管理基金是否充足而
    可停止收取管理費，依據上訴人自己主張之社區規約第10條
    第4 項規定觀之，其決定之權亦歸區分所有權人會議，非被
    上訴人得自由決定，上訴人任意攀指公共基金及管理費用結
    餘充足，被上訴人無強行向上訴人請求給付管理費及停車費
    之必要云云，仍非有據。
  5.上訴人上訴意旨指陳各情，既均為不能採取，所為不服原審
    判決之聲明部分，即為無可准許。而上訴人其餘上訴聲明，
    則與本件訴訟標的法律關係及被上訴人請求判決內容無關，
    且非在原判決審斷範圍內，其於上訴狀內累載為上訴聲明，
    與「聲明」之要件不符，自非有據。
五、從而，本件被上訴人主張依據公寓大廈管理條例第21條規定
    ，請求上訴人給付，原判決扣除已經上訴人主張抵銷之數額
    後，判命上訴人給付37,347元，及自95年4 月16日起至清償
    日止，按年息5 ％計算之利息，併依職權宣告假執行，於法
    並無不合，上訴意旨指摘原判決不當，求予廢棄改判，為無
    理由，應予駁回其上訴。
六、本件上訴訴訟費用額，確定如主文所示之金額，並應由上訴
    人負擔。
七、據上論結，依民事訴訟法第436 條之29第2 款、第436 條之
    19第1項、第78條，裁定如主文。
中    華    民    國    95    年    11    月     3    日
                  民事第一庭  審判長法  官  黃小瑩
                                    法  官  江翠萍
                                    法  官  蕭錫証
以上正本證明與原本無異。
本判決不得上訴。
中    華    民    國    95    年    11    月    9     日
                                    書記官  林令令


司法院資訊處製作；財團法人民間司法改革基金會備份。
